【裁判字號】    89,訴,119
【裁判日期】    890522
【裁判案由】    執行異議之訴
【裁判全文】
臺灣苗栗地方法院民事判決  八十九年度訴字第一一九號
    原      告  乙○○
    送達代收人  甲○○
    被      告  丙○○
右當事人間執行異議之訴事件，本院判決如左：
    主      文
原告之訴駁回。
訴訟費用由原告負擔。
    事      實
甲、原告方面：
  一、聲明：鈞院八十六年度執全字第一三二號假扣押執行事件及八十七年度執字第
      二八六五號清償票款執行事件，就原告所有如附表所示標的物所為之強制執行
      程序應予撤銷，並將上開標的物返還予原告。
  二、陳述：
  （一）原告於民國（下同）六十五年間與訴外人詹褚秀娜結婚。後於七十四年九月
        九日向訴外人劉褚玉蓮購入如附表編號一至四所示四筆土地，並信託登記於
        訴外人即原告之妻詹褚秀娜之名下。且自購入至今，即在該四筆土地上種植
        橘子等果樹，並於附表編號二所示土地上搭建工寮一間而使用至今。
  （二）惟被告竟執對訴外人褚景春（已死亡）之執行名義，對褚景春繼承人之褚東
        凱、褚詹寮生、褚素珍、褚參、詹褚秀娜之財產聲請強制執行，而將原告所
        有之系爭標的物誤為詹褚秀娜所有，乃於八十六年間，向鈞院聲請假扣押強
        制執行，並經鈞院以八十六年度執全字第一三二號將系爭標的物實施假扣押
        查封在案，嗣於八十七年八月間，並聲請鈞院就上開經假扣押之財產調卷拍
        賣執行，而以八十七年度執字第二八六五號強制執行事件受理在案。訴外人
        詹褚秀娜雖未辦理限定繼承或拋棄繼承，然系爭標的物既為原告所有，原告
        對之自有足以排除強制執行之權利等情，爰依強制執行法第十五條規定，求
        為如聲明所示之判決。
  三、證據：提出土地登記謄本四件，並聲請訊問證人劉褚玉蓮、詹褚秀娜。
乙、被告方面：
  一、聲明：如主文所示。
  二、陳述：因訴外人詹褚秀娜為訴外人褚景春之女，而為訴外人褚景春之繼承人，
      方執行詹褚秀娜所有之財產。且訴外人詹褚秀娜於受強制執行之際並未提出異
      議。
丙、本院依職權調閱本院八十六年度執全字第一三二號假扣押執行卷宗及八十七年度
    執字第二八六五號清償票款強制執行卷宗。
    理      由
一、本件原告起訴主張：其與訴外人詹褚秀娜於六十五年間結婚，而系爭土地為其於
    七十四年九月九日購入並信託登記於其妻詹褚秀娜之名下，至果樹及工寮為原告
    所種植及興建，均應屬原告所有。詎被告竟於八十六年間，持對被繼承人褚景春
    之執行名義而對褚景春繼承人之一即詹褚秀娜（未依法為限定繼承或拋棄繼承）
    之財產為強制執行，並將原告所有之系爭標的物誤為詹褚秀娜所有，而向本院執
    行處聲請強制執行，並經以本院八十六年度執全字第一三二號假扣押執行事件予
    以查封，復經本院以八十七年度執字第二八六五號清償票款強制執行事件拍賣，
    然系爭標的物既屬其所有，則其就執行標的物有足以排除強制執行之權利，爰依
    強制執行法第十五條規定，求為命撤銷本院八十六年度執全字第一三二號假扣押
    執行事件及八十七年度執字第二八六五號清償票款執行事件就系爭標的物所為之
    查封及強制執行程序，並返還系爭標的物之判決。被告則以因訴外人詹褚秀娜為
    褚景春之繼承人，方對伊之財產為強制執行，且詹褚秀娜於執行程序實施時並未
    提出異議等語資為抗辯。
二、查兩造對於原告與訴外人詹褚秀娜係於六十五年間結婚，而系爭土地為原告於七
    十四年九月九日購自訴外人褚玉蓮處並登記為原告之妻詹褚秀娜之名義，而詹褚
    秀娜於繼承開始後後未辦理限定繼承或拋棄繼承，另該不動產業於八十六年七月
    九日受查封登記之事實均不爭執，復有土地登記謄本在卷可稽，並經調取本院八
    十六年度執全字第一三二號假扣押執行事件及八十七年度執字第二八六五號清償
    票款強制執行事件卷宗核閱屬實，暨經證人詹褚秀娜、劉褚玉蓮到庭證述無訛，
    自堪信為真實。從而兩造爭執之要點僅在系爭土地是否為原告之信託財產，且原
    告並得據此排除被告之強制執行？
三、按我國信託法係於八十五年一月二十八日施行，而系爭登記行為係發生於七十四
    年間，依法律不溯及既往之原則，自無適用信託法之餘地，而應依行為時之「信
    託」概念處理之，合先敘明。而當時所謂之信託行為係指信託人將財產所有權移
    轉與受託人，使其成為權利人，以達到當事人間一定目的之法律行為而言，在受
    託人未將受託財產移還信託人以前，不能謂該財產仍為信託人之所有，最高法院
    著有六十二年台上字第二九九六號判例可資參照。查系爭土地於實施假扣押查封
    時，既仍登記為訴外人詹褚秀娜所有，而未移轉登記予原告，有土地登記簿謄本
    附卷可稽，是縱原告主張系爭土地係其信託財產乙節係屬真實，參照前開判例意
    旨，系爭土地之所有權人仍係受託人即詹褚秀娜，並非原告。至果樹於查封登記
    時尚未與系爭土地分離，而工寮則非屬獨立之建築物，有八十六年七月十八日假
    扣押執行筆錄附於本院八十六年度執全字第一三二號卷宗可稽，則依民法第六十
    六條第二項及第八百十一條之規定，果樹為系爭土地之部分，而工寮則因附合成
    為系爭土地之重要成分，故果樹及工寮之所有權亦均應歸屬於訴外人詹褚秀娜，
    而非原告所有。末按強制執行法第十五條所謂就執行標的物有足以排除強制執行
    之權利者，係指對於執行標的物有所有權、典權、留置權、質權存在情形之一者
    而言，則原告既非系爭標的物之所有權人，已如上述，自不得本於所有權對上開
    執行程序提起第三人異議之訴。
四、綜上所述，本件原告並無如附表所示標的物之所有權。從而，原告本於所有權，
    依強制執行法第十五條規定提起第三人異議之訴，請求本院將八十六年度執全字
    第一三二號假扣押執行事件及八十七年度執字第二八六五號清償票款執行事件，
    就原告所有如附表所示標的物所為之強制執行程序予以撤銷，並將上開標的物返
    還予原告，即於法尚有未合，應予駁回。
五、據上論結，本件原告之訴為無理由，應依民事訴訟法第七十八條，判決如主文。
中      華      民      國    八十九    年      五      月    二十二    日
                                  臺灣苗栗地方法院民事庭
~B法      官  林燦都
右為正本係照原本作成。
如對本判決上訴，須於判決送達後廿日內向本院提出上訴狀。
~B法院書記官  林碧鳳
中      華      民      國    八十九    年      五      月    二十二    日
~F。附表
┌────────────────────────────────────┐
│ 編 號│鄉鎮市○  段  ○○段│ 地號     │地目│ 面積（公頃） │權利範圍│
├───┼───┼───┼──┼─────┼──┼───────┼────┤
│ 一   │卓蘭鎮○○○段│    │ 三七六六 │ 旱 │ ０、一一四０ │  全部  │
├───┼───┼───┼──┼─────┼──┼───────┼────┤
│ 二   │卓蘭鎮○○○段│    │ 三七六七 │ 旱 │ ０、二三六０ │  全部  │
├───┼───┼───┼──┼─────┼──┼───────┼────┤
│ 三   │卓蘭鎮○○○段│    │ 三七七０ │ 旱 │ ０、０三八０ │  全部  │
│      │      │      │    │ —一     │    │              │        │
├───┼───┼───┼──┼─────┼──┼───────┼────┤
│ 四   │卓蘭鎮○○○段│    │ 三七七一 │ 旱 │ ０、二七二０ │  全部  │
  ───┴───┴───┴──┴─────┴──┴───────┴────


司法院資訊處製作；財團法人民間司法改革基金會備份。
